最高法院刑事判決　　　　　　九十四年度台上字第四○五八號
　　上訴人　台灣高等法院台中分院檢察署檢察官
　　被　告　甲○○
　　　　　　　　　　768號
　　　　　　　　　　巷13號
上列上訴人因被告違反毒品危害防制條例案件，不服台灣高等法
院台中分院中華民國九十一年十月三十一日第二審判決 (九十一
年度上重訴字第三○號，起訴案號：台灣彰化地方法院檢察署九
十年度偵字第六二一五號），提起上訴，本院判決如下：
    主  文
上訴駁回。
    理  由
按刑事訴訟法第三百七十七條規定，上訴於第三審法院，非以判
決違背法令為理由，不得為之。是提起第三審上訴，應以原判決
違背法令為理由，係屬法定要件。如果上訴理由狀並未依據卷內
訴訟資料，具體指摘原判決不適用何種法則或如何適用不當，或
所指摘原判決違法情事，顯與法律規定得為第三審上訴理由之違
法情形，不相適合時，均應認其上訴為違背法律上之程式，予以
駁回。本件檢察官上訴意旨略稱：(一)、原判決認定，被告甲○○
非法持有海洛因之目的在於供自己施用，係以被告之自白採為證
據，然被告於警詢及檢察官初訊時，均否認施用毒品，其尿液亦
未驗出毒品陽性反應，難認被告於查獲之前有施用毒品行為。如
依被告所供，每天約施用一、二錢左右，豈會驗不出毒品反應，
被告之辯解與卷存證據不符不足採。原判決雖以被告曾有二次毒
品觀察、勒戒記錄，作為被告有施用海洛因之依據，但該二次觀
察、勒戒均因無繼續施用毒品傾向，經檢察官為不起訴處分，只
能證明被告曾施用海洛因，不能推論被告現在尚有施用海洛因，
則原判決認定被告欲供自己施用而購買海洛因之推論，其採證顯
然違背法則。(二)、海洛因磚之硬度甚高，不論施用或分裝，須先
經研磨，且其價格甚高，因此吸毒者均購買已經研磨並分裝完成
之小包裝以供施用，尚未研磨之海洛因磚無法施用。原判決依據
被告之辯解，認定扣案之海洛因係被告欲供自己施用，於尚未施
用之前即被查獲。然被告係被扣得海洛因磚，其身上並無已分裝
完成，可隨時施用之海洛因，原審不了解尚須研磨，始有此誤認
。而研磨工具不可能隨身攜帶，因此被告購得海洛因磚隨即準備
搭車返家處理，殆屬正常，惟因立即被警查獲，故未同時查獲其
他器具。原判決以本件未查獲其他用以販賣海洛因之器具（如電
子秤、分裝袋等），即認不能證明被告係意圖販賣而持有毒品，
係未考慮被告甫購得海洛因之際，即為警查獲之故。(三)、本件不
能證明被告仍在施用海洛因，被告即無供自己施用而購買海洛因
之必要；且如只供自己施用，竟花費巨資購買，亦違常理。縱使
扣案之海洛因純度不高，但純重仍達六四‧八二公克，並非少量
，被告未施用海洛因，卻購買為數不少之海洛因，如非意圖販賣
，其誰能信，原審變更起訴法條而為判決，顯有採證違法之情形
云云。
惟查：原判決綜合全案卷證資料，本於事實審法院之推理作用，
認定被告曾有施用毒品前科（民國八十五年間因違反肅清煙毒條
例所處有期徒刑三年六月，已於八十八年十月二十三日假釋期滿
執行完畢；另於八十八、八十九年間先後因二件施用毒品案件，
經觀察、勒戒後，因無繼續施用毒品傾向，均由檢察官為不起訴
處分確定），又為供自己施用，於九十年七月二十三日晚上在台
北市○○區○○路附近，以新台幣三十萬元之價格，向綽號「阿
清」者購買第一級毒品海洛因磚一塊（驗餘淨重三三五公克，純
度百分之十九‧三五，純質淨重六四‧八二公克）而持有，旋於
同日晚上十一時十五分許，在台北市○○路之「尊龍客運公司」
候車時，立即為警查獲，乃撤銷第一審判決並變更檢察官所引應
適用之法條，改判論處被告持有第一級毒品（累犯）罪刑，已詳
細說明其所憑之證據及認定之理由。對於被告之行為如何僅成立
持有第一級毒品罪；非檢察官所起訴之意圖販賣而持有第一級毒
品罪，併敘明：被告所持有之海洛因，驗餘淨重雖為三五五公克
，然純度僅百分之十九‧三五，其純質淨重僅六四‧八二公克，
且本件除扣得毒品外，並未扣得其他販賣之器具（如電子秤、分
裝袋等），再參以被告自八十四年間起即有多次施用海洛因紀錄
，分別經判處有期徒刑執行完畢；或經觀察、勒戒後，因無繼續
施用毒品傾向，已由檢察官為不起訴處分確定，有被告之前科表
及台灣彰化地方法院檢察署八十八年度毒偵字第一三七二號（含
八十八年度毒偵字第一一四六號、毒偵緝字第一四三號）、同檢
察署八十九年度毒偵緝字第七五二號不起訴處分書在卷可查，被
告辯稱扣案之海洛因，欲供自己施用，尚堪採信，不能單憑扣案
之海洛因，即推定被告係意圖販賣而持有。又被告於購買後，尚
未及施用即為警查獲（於前案不起訴處分後，未再施用，且查獲
時所採集之尿液，亦未驗出毒品反應），因認其行為僅成立毒品
危害防制條例第十一條第一項之持有第一級毒品罪等情綦詳。且
查，認定犯罪事實應依證據，為刑事訴訟法所明定，故被告否認
犯罪事實所持之辯解，縱屬不能成立，仍非有積極證據足以證明
其犯罪行為，不能遽為有罪之認定（本院三十年上字第一八三一
號、三十年上字第四八二號、二十一年上字第四七四號判例參照
）。又刑事訴訟法第一百六十一條已於九十一年二月八日修正公
布，其第一項規定：檢察官就被告犯罪事實，應負舉證責任，並
指出證明之方法。因此，檢察官對於起訴之犯罪事實，應負提出
證據及說服之實質舉證責任。倘其所提出之證據，不足為被告有
罪之積極證明，或其指出證明之方法，無從說服法院以形成被告
有罪之心證，基於無罪推定之原則，自應為被告無罪判決之諭知
（本院九十二年臺上字第一二八號判例參照）。本件原審審判時
，修正之刑事訴訟法關於舉證責任之規定，已經公布施行，檢察
官仍未提出適合於證明被告「意圖販賣」而持有之積極證據，並
說明其證據方法與待證事實之關係，縱使被告否認「意圖販賣」
而持有之辯解不能成立，仍非有積極證據足以證明其係「意圖販
賣」而持有，不能遽為此部分有罪之認定。檢察官上訴意旨，對
於原判決所為論斷，並未依據卷內資料具體指摘有何違背法令，
徒就原判決已說明事項及屬原審採證認事職權之適法行使，持憑
己見而為不同之評價或為單純事實之爭執，且泛言「不能證明被
告仍在施用海洛因，……如非意圖販賣，其誰能信」，應論以「
意圖販賣」而持有罪云云，以理想臆測方法，認定被告係「意圖
販賣而持有」，據以指摘原判決違法，自難認係適法之第三審上
訴理由。其上訴違背法律上之程式，應予駁回。
據上論結，應依刑事訴訟法第三百九十五條前段，判決如主文。
中　　華　　民　　國　九十四　年　　七　　月　二十八　日
                      最高法院刑事第十二庭
                          審判長法官  謝　俊　雄
                                法官  陳　世　雄
                                法官  蘇　振　堂
                                法官  吳　信　銘
                                法官  徐　文　亮
      本件正本證明與原本無異
                                      書  記  官
中　　華　　民　　國　九十四　年　　八　　月　　一　　日
                                                      Ｖ
